【裁判字號】    97,交上易,99
【裁判日期】    980309
【裁判案由】    過失傷害
【裁判全文】
臺灣高等法院高雄分院刑事判決        97年度交上易字第99號
上  訴  人
即  被  告    丙○○
選任辯護人    鄭瑞崙    律師
上列上訴人因被告過失傷害案件，不服臺灣高雄地方法院97年度
審交易字第70號中華民國97年9月30日第一審判決（起訴案號：
臺灣高雄地方法院檢察署97年度偵字第7271號），提起上訴，本
院判決如下：
    主  文
原判決撤銷。
丙○○犯過失傷害罪，處拘役伍拾日，如易科罰金以新臺幣壹仟
元折算壹日。
    事  實
一、丙○○領有小型車普通駕駛執照，於民國（以下同）96年11
    月19日下午4 時許，駕駛車牌號碼7489-GR 號自用小客車，
    沿高雄市前鎮區○○○路由南往北行駛，行經該路與正勤路
    交岔路口而欲左轉正勤路時，本應注意注意車前狀況及轉彎
    車應讓直行車先行，而依當時情形，天氣狀況晴、日間有自
    然光線、路面狀況乾燥無缺陷、無障礙物及視距良好，依其
    之智識、能力亦無不能注意之情事，詎其竟疏未注意車前狀
    況，而於左轉時，適有乙○○騎乘車牌號碼XB3-190 號重型
    機車，沿中山三路由北往南行駛至該交岔路口，快速欲通過
    中山三路慢車道之停止線，見狀遂緊急煞車以為閃避，致其
    因重心不穩而人車倒地、向前滑行，且於滑行過程中撞擊丙
    ○○上開車輛之右後車身、車輪，並受有左髕骨開放性骨折
    之傷害。
二、案經乙○○告訴臺灣高雄地方法院檢察署檢察官偵查起訴。
    理  由
壹、証据能力部分：
一、按被告以外之人於審判外之言詞或書面陳述，除法律有規定
    者外，不得作為證據，刑事訴訟法第159 條第1 項定有明文
    。又被告以外之人於審判外之陳述，雖不符前4 條之規定，
    而經當事人於審判程序同意作為證據，法院審酌該言詞陳述
    或書面陳述作成時之情況，認為適當者，亦得為證據，刑事
    訴訟法第159 條之5 第1 項亦定有明文。卷附高雄市立小港
    醫院診斷證明書、現場照片、自首記錄表，為被告以外之人
    於審判外之書面陳述，而公訴人、上訴人丙○○及辯護人，
    就上開書面陳述未於本院審理過程中聲明異議，並同意將之
    作為證據，審酌前開書面陳述作成時之情況均屬正常，且與
    本案相關之待證事實具有關連性，認適當作為證據，依前開
    刑事訴訟法第159 條之5 第1 項之規定，認上開陳述具有證
    據能力。
二、次按刑事訴訟法第159 條之4 規定，除前3 條之情形外，下
    列文書亦得為證據：「一除顯有不可信之情況外，公務員職
    務上製作之紀錄文書、證明文書。」，此係因公務員職務上
    製作之紀錄文書或證明文書，係公務員依職權所為，與其責
    任、信譽攸關，若有錯誤、虛偽，公務員可能因此擔負刑事
    及行政責任，且該等文書經常處於可能受公開檢查之狀態，
    其正確性及真實之保障極高，具有一定程度之不可代替性，
    而本件卷附之警察現場製作之道路交通事故現場圖、調查報
    告表(一)、(二)及肇事人自首情形紀錄表，均係公務員職務上製
    作之文書，經查無顯不可信之情況，上開文書自均具有證據
    能力。
貳、實體部分：
一、訊之上訴人丙○○固不否認有於前開時間，駕車行經上開交
    岔路口，及當時告訴人乙○○亦有騎乘機車該過該處，並因
    人車滑倒而受有上開傷害等事實，然矢口否認有何過失傷害
    犯行，辯稱：案發當時，我原本在中山三路上停等紅燈，待
    中山三路的燈號轉為綠燈之後，我就開到路口中間待轉，等
    確認對向快車道沒有來車後，我就開始左轉，嗣於我通過該
    路口而將車子行駛到正勤路上時，告訴人騎乘之機車，才在
    還沒有通過中山三路慢車道停止線的地方自行摔倒，所以當
    時我的汽車與告訴人及其機車根本沒有發生擦撞，本件車禍
    與我無關，我並無駕車之過失云云。惟查：
（一）上訴人丙○○於前開時間，駕駛車牌號碼7489-GR 號自用
      小客車，沿高雄市前鎮區○○○路由南往北行駛，並於行
      經該路與正勤路交岔路口時，左轉往正勤路方向行駛，於
      此同時，告訴人騎乘車牌號碼XB3-190 號重型機車，沿中
      山三路由北往南行駛至該處，因緊急煞車致其因重心不穩
      而人車倒地、向前滑行，並受有左髕骨開放性骨折等事實
      ，除上訴人丙○○前揭供述外，並據告訴人於原審及本院
      審理中證述明確（見原審卷第54、55頁、98年2 月9 日、
      23日本院審判筆錄），且有告訴人在高雄市立小港醫院就
      診之診斷證明書（見偵1 卷第5 頁）、道路交通事故現場
      圖、道路交通事故調查報告表（見原審卷第18至20頁）、
      現場及車損蒐證相片（見原審卷第25至29頁）在卷足憑，
      此部分堪以認定。
（二）上訴人丙○○雖辯稱其於前開時、地駕車左轉時，未與告
      訴人人車有何發生擦撞之情，然依告訴人乙○○於原審審
      理中證述：案發當天，我騎乘機車沿中山三路的慢車道行
      駛，直行到中山三路與正勤路口，剛過慢車道停止線約3
      、4 公尺處，突然發現被告的車子要左轉，我就趕快煞車
      ，結果因而滑倒，撞到被告車輛後輪胎附近，又我發現被
      告車子之時，其車子在中山三路慢車道靠快車道之處（以
      繪圖方式表示），而其車頭尚未完全直向正勤路等語（見
      原審卷第54、55頁），又上訴人丙○○於本件車禍事故發
      生後，向到場處理本件車禍事故之員警曾文斌表示「我駕
      車沿中山三路由南往北左轉正勤路向西行駛，在肇事地點
      ，我車右後車身（輪）被一重機車先摔倒後再來撞擊到」
      ，復於警員曾文斌拍攝蒐證相片時，手指其車輛右後車輪
      附近表示係發生擦撞之處（見原審卷第25頁），則其事後
      翻異前詞，改口辯稱未曾與告訴人人車發生擦撞云云，實
      難遽以採信；雖上訴人丙○○辯稱：我並未向員警表示曾
      與告訴人發生擦撞，不知道談話紀錄表何以會如此記載，
      又我手指車輪的相片，是在員警的要求下所為，當時我有
      向員警表示我並未與告訴人發生擦撞云云，惟證人曾文斌
      於原審審理中證述：卷附被告手指其車輛右後車輪附近的
      相片，是因我到現場處理本件車禍時，被告車輛已有所移
      動，所以我請被告指出發生撞擊的位置，而被告就自己手
      指上開位置，又我製作被告之談話紀錄表時，均是按照被
      告的陳述來製作等語（見原審卷第52頁），而參以證人曾
      文斌僅係職務關係而臨時至現場處理本件交通事故，與上
      訴人丙○○及告訴人雙方均無仇怨，且告訴人當時尚未對
      本案提出告訴（告訴人乙○○係於案發過後2 月餘，方自
      行具狀向臺灣高雄地方法院檢察署檢察官提出告訴），於
      無所謂破案壓力之狀況下，如何會有動機而故意悖於上訴
      人丙○○陳述，在上開談話紀錄表中為不實之記載？是其
      所為證述內容，自應較已涉刑責之上訴人丙○○所言為可
      信，因此上訴人丙○○關於製作前開談話紀錄表及拍攝上
      開相片過程之辯解，實無從予以採信。至證人即在案發現
      場附近之商家洪榮祥於原審審理中證述：我在中山三路與
      民瑞街口的騎樓做生意，民瑞街與正勤路是相接的道路，
      只是在中山三路以東稱為民瑞街，在中山三路以西稱為正
      勤路，而因為我做生意時，會面朝中山三路與正勤路口，
      所以我有注意到本件車禍之情形，於本件車禍發生之前，
      我曾以眼睛餘光看到被告的車子，當時被告的車子剛起步
      ，車速約為時速30公里，在中山三路上等待轉彎，而其車
      子開始左轉時，我就沒有注意到其車子的行進狀況，之後
      我有聽到一個聲響，然後就看到1 輛機車向前滑行，約滑
      行了半個正勤路口，但該機車一開始是從何處開始滑行、
      及為何會滑行的原因，我並不清楚，又我看到該機車滑行
      時，有看到被告的車子在正勤路路邊，距離中山三路邊緣
      約2 、3 個車身，而當時其車輛就算尚未完全停住，也是
      將近快要停下來的狀態等語（見原審卷第66、67頁），則
      依其證詞，其並未目擊告訴人機車一開始滑行之情形，而
      僅見到告訴人機車已經滑行後之情形，自難以其於見到告
      訴人機車已經滑行後，同時目睹上訴人丙○○有將車輛停
      在正勤路旁，而謂告訴人係於上訴人丙○○車輛已駛出上
      開交岔路口而至正勤路上時，方有人車倒地而滑行之情，
      因此，尚無從以證人洪榮祥上開證述內容，而為何有利於
      上訴人丙○○之認定。又本院審理時報案人甲○○陳稱：
      當時我在等紅燈，車禍我沒有很清楚，我聽到聲音時已經
      有人倒在路邊，我就打一一九等語（見98年2 月23日本院
      審判筆錄），因証人甲○○未目睹車禍，對車禍情形不清
      楚，其証言仍不能為上訴人丙○○有利之証明。
（三）上訴人丙○○另辯稱：依本件道路交通事故現場圖所示，
      正勤路雙向路寬共計16.4公尺，而告訴人機車刮地痕則長
      達26.1 公 尺，再加上煞車痕的距離，已遠超過正勤路路
      寬，足見告訴人係在中山三路與正勤路交岔路口前就已經
      摔車了云云。依本件道路交通事故現場圖所示，告訴人機
      車剎車痕起點、刮地痕起點，均明確繪製在中山三路與正
      勤路交岔路口內，已超過中山三路南向慢車道之停止線，
      是依此煞車痕、刮地痕起點觀之，告訴人之人車倒地時，
      顯已通過中山三路南向慢車道之停止線，而非如上訴人丙
      ○○所辯，告訴人係於尚未到達中山三路與正勤路交岔路
      口之前，即有騎乘機車摔倒之情；又依上揭道路交通事故
      現場圖之記載，雖正勤路之路寬僅有16.4公尺，然因告訴
      人機車刮地痕之終點，並非止於正勤路路緣之延伸線，而
      仍有向前超越一段距離之情；且告訴人機車之刮地痕，又
      非與正勤路路寬的延伸線，呈全然垂直的狀態，而係以偏
      東北、西南之方向延伸，是其距離自會因該刮地痕呈斜線
      延伸而較單純之直線距離為長，因此，告訴人機車刮地痕
      之長度較正勤路路面為寬，即無何悖於常理之處，上訴人
      丙○○此部分所辯，亦無可採。此外上訴人丙○○謂告訴
      人有闖越上開路口北側之中山三路與民權二路交岔路口之
      紅燈，且謂其闖紅燈之駕駛行為係本件車禍發生之主要原
      因（見原審卷第36至42頁，此部分另詳下述），然本件車
      禍倘如其所辯，其車輛未曾與告訴人人車發生擦撞，告訴
      人乙○○人車於尚未到達中山三路與正勤路交岔路口之前
      即已摔倒，因證人王蕙如於本院審理時陳稱：當時我停在
      正勤路口等紅燈等語 (見98年2 月23日本院審判筆錄)。
      依證人王蕙如所言正勤路方向是紅燈，則中山路方向應是
      綠燈，本件肇事雙方均行駛於中山路，應同均是綠燈，而
      上訴人丙○○車輛是右後車身、車輪部位被撞，是本件車
      禍發生之經過，係告訴人騎乘機車甫通過中山三路慢車道
      之停止線，因見上訴人丙○○車輛左轉而緊急煞車，致其
      因重心不穩而人車倒地、向前滑行，且於滑行過程中，撞
      擊上訴人丙○○上開車輛之右後車身、車輪之事實，而告
      訴人乙○○機車之刮地痕則長達26.1公尺，再加上煞車痕
      的距離，足見告訴人乙○○之機車甚快，此應堪可認定。
（四）按汽車行駛至交岔路口時，轉彎車應讓直行車先行，道路
      交通安全規則第102 條第1 項第7 款所明定，上訴人丙○
      ○領有普通小型車駕駛執照，有前揭道路交通事故調查報
      告表可稽，對於上開規定自應知之甚詳，其駕駛汽車自應
      遵守前開規定，而本件事故發生時，天氣狀況晴、日間有
      自然光線、路面狀況乾燥無缺陷、無障礙物及視距良好等
      情，亦有前揭道路交通事故調查報告表及現場相片足按，
      並無不能注意之情事，上訴人丙○○竟疏未注意車前狀況
      。而本件車禍發生過程雖如上述，係告訴人乙○○人車倒
      地後，方滑行而撞擊上訴人丙○○之車輛，然若非告訴人
      有煞車而減緩車速，以告訴人煞車滑倒後仍不免撞擊被告
      車輛右後車身、車輪之情狀，上訴人丙○○與告訴人之車
      輛當會於正常前行之情形下直接發生碰撞，是尚難以上訴
      人丙○○與告訴人之車輛並非直接發生碰撞，而謂本件車
      禍與丙○○轉彎車未讓直行車先行之駕駛行為無關，職是
      ，上訴人丙○○上開駕駛行為自有過失無訛，而另方面告
      訴人機車之刮地痕則長達26.1公尺，再加上煞車痕的距離
      ，足見告訴人之機車甚快，亦有過失。此外，告訴人係因
      上訴人丙○○前開駕車過失行為，致其人車倒地、受有前
      開傷害，則上訴人丙○○上開過失，與告訴人乙○○受有
      傷害間，顯具有相當因果關係。
（五）上訴人丙○○另辯以：案發當時，我是在中山三路停等紅
      燈的第1 部車，待中山三路燈號轉為綠燈後，我確認對向
      沒有來車，就開始左轉，而因中山三路與正勤路口之交通
      號誌，與北側之中山三路與民權二路口之交通號誌，2 者
      有10秒鐘之秒差，亦即中山三路與正勤路口之中山三路號
      誌轉為綠燈10秒後，中山三路與民權二路口之中山三路號
      誌方會轉為綠燈，是告訴人會於當時出現在中山三路與正
      勤路口，顯然是有闖越中山三路與民權二路口之紅燈，本
      件車禍之過失，應係告訴人闖越紅燈所致云云，並提出其
      自行拍攝之上開號誌秒差相片以為佐證（見原審卷第38頁
      ）。然路口設置交通號誌之目的，係在管制該交通號誌所
      處路口之交通行為，至於其他路口所設交通號誌，則顯與
      非該路口之交通行為無涉，尚無從以行為人曾於其他路口
      有違規行為，而謂其於肇事路口之肇事結果亦有相當因果
      關係，因此告訴人通過本件事發地點之中山三路與正勤路
      交岔路口之交通號誌時，其行進之車道既屬綠燈（此據被
      告於本院審理中自承在卷，見原審卷第32頁），告訴人應
      非屬闖越紅燈，又告訴人乙○○機車之刮地痕則長達26.1
      公尺雖屬車速過快，告訴人乙○○仍有車行過快之過失，
      高雄市政府交通局車輛行車事故鑑定委員會鑑定謂告訴人
      無肇事因素，忽略告訴人乙○○機車之刮地痕則長達26.1
      公尺其行車過快之事實，尚非可採，惟此仍亦無解於上訴
      人丙○○過失責任之成立。
    綜上所述，上訴人丙○○應有未注意車前狀況之過失，其所
    辯無過失云云，自無可採，事證明確，其犯行已足堪認定。
二、核上訴人丙○○所為，係犯刑法第284 條第1 項前段之過失
    傷害罪。依卷附高雄市○○○○○道路交通事故肇事人自首
    情形紀錄表（見原審卷第24頁）所示，上訴人丙○○於肇事
    後，雖主動向前往事故現場處理，且尚不知肇事者為何人之
    員警坦承肇事，而有符合刑法上所稱「自首」之情形，然審
    酌上訴人丙○○於本案進入偵、審程序後，均否認其車輛於
    前開時、地有與告訴人人車發生擦撞之情，甚而誣指承辦員
    警未依其陳述製作交通事故談話紀錄表，全然卸飾己責、未
    見悔意，要與自首減輕其刑規定係在獎勵及早有悔意之人及
    減免犯罪偵查資源浪費等立法用意不符，故認本案無從依刑
    法第62 條 前段規定予以減輕其刑，附此敘明。
三、原審予以論科，固非無見，惟查告訴人乙○○機車之刮地痕
    則長達26.1公尺雖屬車速過快，而上訴人丙○○車輛是右後
    車身、車輪部位被撞，應認告訴人乙○○仍有過失，原判決
    忽略告訴人乙○○機車之刮地痕則長達26.1公尺其行車過快
    且是撞到對方右後車身、後車輪部位之事實，而認告訴人無
    過失，尚有未洽，上訴人丙○○上訴謂無撞到告訴人，主張
    自己無過失，雖無理由，惟原判決既有可議，自應予撤銷改
    判。審酌上訴人丙○○駕駛汽車疏未注意車前狀況，而與告
    訴人發生車禍事故，並致告訴人受有前開傷害，犯後矢口否
    認犯行，態度非佳，且迄今尚未能與告訴人達成和解，對告
    訴人為合理之賠償，告訴人乙○○機車之刮地痕則長達26.1
    公尺其車速過快也有過失，雙方過失比例等一切情狀，量處
    拘役50日，並諭知如易科罰金以新台幣1 千元折算1 日。
據上論結，應依刑事訴訟法第369 條第1 項前段、第364 條、第
299 條第1 項前段，刑法第284 條第1 項前段、第41條第1 項前
段，刑法施行法第1條 之1 ，判決如主文。
本案經檢察官許美女到庭執行職務。
中    華    民    國    98    年    3     月    9     日
                    刑事第六庭    審判長法  官  王憲義
                                        法  官  邱永貴
                                        法  官  張盛喜
以上正本證明與原本無異。
不得上訴。
中    華    民    國    98    年    3     月    9     日
                                        書記官  黃一秋
附錄本件判決論罪科刑法條：
刑法第284條第1項
因過失傷害人者，處6 月以下有期徒刑、拘役或500 元以下罰金
，致重傷者，處1 年以下有期徒刑、拘役或500 元以下罰金。


司法院資訊處製作；財團法人民間司法改革基金會備份。
